【裁判字號】    98,家聲,104
【裁判日期】    981027
【裁判案由】    變更子女姓氏
【裁判全文】
臺灣苗栗地方法院民事裁定             98年度家聲字第104號
聲  請  人  甲○○
                        樓之3.
相  對  人  丙○○
兼上一人
法定代理人  丁○○
上  一  人
代  理  人  乙○○
上列當事人聲請變更子女姓氏事件，本院裁定如下：
    主  文
准相對人丙○○變更姓氏為母姓「李」。
聲請程序費用由聲請人負擔。
    理  由
一、本件聲請意旨略以：聲請人與相對人丁○○於民國97年11月
    19日離婚，並約定次女，即相對人丙○○（95年10月5 日出
    生）權利義務之行使負擔由聲請人任之。自離婚以來，相對
    人丙○○均與聲請人共同生活在苗栗縣苗栗市○○里○○鄰○
    ○街9 號2 樓之3 之住所，而相對人丁○○則極少過問相對
    人丙○○的生活狀況，並且相對人丁○○曾有前科，亦曾對
    聲請人有過家庭暴力行為，為避免相對人丙○○將來遭人歧
    視，承受不必要之心理壓力，爰依民法第1059條之規定，聲
    請變更相對人丙○○之姓氏為母姓「李」等語。
二、按有下列各款情形之一，且有事實足認子女之姓氏對其有不
    利之影響時，父母之一方或子女得請求法院宣告變更子女之
    姓氏為父姓或母姓：一、父母離婚者，二、父母之一方或雙
    方死亡者，三、父母之一方或雙方生死不明滿三年者，四、
    父母之一方曾有或現有未盡扶養義務滿二年者，民法第1059
    條第5 項定有明文。姓氏屬姓名權而為人格權之一部分，具
    有社會人格之可辯識性，與身分安定及交易安全有關外，姓
    氏尚具有家族制度之表徵，故附予父母之選擇權，惟因應情
    事變更，倘有事實足認子女之姓氏對其有不利之影響時，父
    母之一方或子女自得請求法院宣告變更子女之姓氏為父姓或
    母姓。
三、經查：
  (一)聲請人主張其與相對人丁○○原係夫妻，其等育有女兒，即
    相對人丙○○，聲請人與相對人丁○○於97年11月19日離婚
    ，並約定相對人丙○○由聲請人監護等情，有聲請人之戶籍
    謄本1 份上之記載及本院依職權向苗栗市戶政事務所調閱上
    開離婚登記資料在卷可稽（本院卷第8 至10頁），並為相對
    人丁○○所不爭執。是聲請人主張相對人丙○○之父母離婚
    一節，堪信為真正。
  (二)而相對人丙○○係95年10月5 日出生，為未滿7 歲之人，無
    行為能力，依法並非訟能力，而聲請人為其法定代理人，固
    如上述，惟其為對造當事人，有利害衝突，於本事件自不得
    擔任其法定代理人，代為非訟行為。參酌民事訴訟法第九編
    第二章親子關係事件程序中有關否認或認領無行為能力子女
    等訴訟，依該法第596 條第2 項準用同法第586 條規定之法
    理，本件自應由法定代理權暫時停止行使之相對人丁○○為
    本件非訟事件之法定代理人代為本件非訟行為，核先說明。
  (三)又相對人丁○○曾對聲請人實施家庭暴力行為，而相對人丙
    ○○自父母離婚後均與其母，即聲請人共同居住於苗栗縣苗
    栗市○○里○○鄰○○街9 號2 樓之3 等情，業據本院依職權
    調閱本院97年度家護字第227 號通常保護令卷核閱屬實，並
    有上開戶籍謄本可佐。是相對人丙○○已對聲請人具有相當
    之依附性，相對人丙○○於目前生活環境下成長，母親及母
    方家族在其自我認同（Identification）之發展過程中產生
    絕大之影響力，而形成符合其認同對象之心理趨向，惟其原
    有表徵父方家族之父姓，與其人格中實際認同之對象相牴觸
    ，又無從將之切割分離，此種自我認同過程中發生之困惑與
    矛盾，顯不利於其身心健全發展，堪認父姓對相對人丙○○
    有不利之影響。從而，聲請人請求變更相對人丙○○之姓氏
    為母姓「李」，核與前揭民法第1059條第5 項第1 款相符，
    應予允許。
四、依家事非訟事件處理辦法第2 條第2 項、非訟事件法第122
    條第3項，裁定如主文。
中    華    民    國    98    年    10    月    27    日
                  家事法庭法  官  潘進順
以上正本係照原本作成。
如不服本裁定應於送達後10日內向本院提出抗告狀，並繳納抗告
費新台幣1,000元
中    華    民    國    98    年    10    月    27    日
                          書記官  劉文倩


司法院資訊處製作；財團法人民間司法改革基金會備份。
